【裁判字號】    97,訴,2104
【裁判日期】    970804
【裁判案由】    拆屋還地
【裁判全文】
臺灣臺北地方法院民事判決              97年度訴字第2104號
原      告  庚○○○
訴訟代理人  劉炳烽律師
複  代理人  劉敏卿律師
被      告  丁○○
            丙○○
            乙○○
            戊○
兼上三名
訴訟代理人  甲○○
被      告  己○○
上列當事人間請求拆屋還地事件，本院於民國97年7月21日言詞
辯論終結，判決如下：
    主      文
被告甲○○、丁○○、丙○○、乙○○及戊○應將坐落於臺北市
中山區○○段○○段七七九地號土地上如附圖所示Ａ部分建物（
面積一０．一五平方公尺）及Ｂ部分雨遮（面積二．五八平方公
尺）即門牌編號臺北市○○區○○路五五四巷七之二號房屋拆除
，並將所占用之前開土地返還予原告及其餘全體共有人。
被告己○○應自坐落於臺北市○○區○○段三小段七七九地號土
地上如附圖所示Ａ部分建物（面積一０．一五平方公尺）即門牌
編號臺北市○○區○○路五五四巷七之二號房屋遷出。
訴訟費用由被告甲○○、丁○○、丙○○、乙○○及戊○連帶負
擔。
本判決第一、二項於原告以新臺幣捌拾萬元供擔保後，得假執行
；但被告如以新臺幣貳佰壹拾壹萬零壹佰伍拾元為原告預供擔保
，得免為假執行。
    事實及理由
一、按訴狀送達後，原告不得將原訴變更或追加他訴，但請求之
    基礎事實同一、不甚礙被告之防禦及訴訟之終結者，不在此
    限，民事訴訟法第255條第1項但書第2款及第7款定有明文。
    本件原告主張坐落於臺北市○○區○○段三小段779地號土
    地（下稱系爭土地）為其與訴外人陳永祥等62人所共有，依
    民法第767條及第821條規定起訴，請求被告甲○○、丁○○
    、丙○○、乙○○及戊○（下統稱甲○○等五人）拆除占用
    系爭土地之建物，並返還所占用之土地予全體共有人，嗣訴
    訟進行中，因囑託臺北市中山地政事務所測量前開建物占用
    土地之面積，查悉被告甲○○將前開建物出租予己○○經營
    小吃店，原告乃於民國97年6月11日具狀，改依該事務所檢
    送之土地複丈成果圖而為被告甲○○等五人應拆除如附圖所
    示Ａ部分建物（面積10.15平方公尺）及Ｂ部分之雨遮（面
    積2.58平方公尺）（下統稱系爭建物），並將占用之土地返
    還原告及其餘全體共有人之聲明，並追加己○○為被告，且
    聲明被告己○○應自如附圖所示Ａ部分建物（面積10.15平
    方公尺）遷出（見本院卷第105頁），被告甲○○等五人雖
    為不同意追加之陳述（見本院卷第111頁）。惟原告所陳述
    者，均為系爭建物占用系爭土地之事實，其原提出之證據資
    料仍得相互援用，應認其基礎事實同一。又被告甲○○為如
    附圖所示Ａ部分建物出租人，於履勘現場時即已查明（見本
    院卷第81至87頁），追加己○○為被告，要無另行調查證據
    之需，自無礙被告甲○○等五人防禦及本件訴訟終結之情事
    。揆諸首揭規定，原告所為追加及聲明變更，均應予准許。
二、原告主張：伊為系爭土地之共有人，被告甲○○等五人所有
    門牌編號臺北市○○路554巷7之2號房屋（即如附圖所示Ａ
    及Ｂ部分之系爭建物）占用系爭土地，顯屬無權占有，被告
    甲○○又將之出租予被告己○○使用，爰依民法第767條、
    第821條規定起訴，並聲明：如主文第1、2項所示，及為以
    供擔保為條件之假執行宣告。
三、被告辯以下列情詞，並聲明：原告之訴駁回；如受不利判決
    ，願供擔保，請准宣告免為假執行。
  (一)被告甲○○等五人辯稱：伊之父親王庚達於56年8月19日向
    原告之婆婆黃張玉霞購買門牌編號臺北市○○區○○路554
    巷7之2號房屋及基地（重測前為大直段161之3地號，重測後
    為北安段三小段779、779之1、779之2地號）應有部分，嗣
    臺北市政府徵收779之1地號土地，前開房屋因而僅剩如附圖
    所示Ａ部分建物及Ｂ部分雨遮（即系爭建物），當然有占用
    系爭土地之正當權源。又買賣當時係委託李溪泉代書全權處
    理，遂由李溪泉代替買賣雙方而於不動產買賣契約書立契約
    書人欄上簽名，原告無從否認買賣契約書之真正。況系爭土
    地未能移轉係因出賣人之繼承登記無法完成所致，自難否定
    系爭建物有占用系爭土地之權源。迨85年5月18日王庚達死
    亡，伊固為法定繼承人，然繼承人間已約定由被告甲○○單
    獨繼承系爭建物及基地應有部分，被告甲○○有權出租系爭
    建物，被告己○○自得本於租賃關係而為使用等語。
  (二)被告己○○辯稱：伊向鄰居打聽後，獲悉系爭建物為甲○○
    等人所有，即予以承租，應有繼續於系爭建物營業之權利等
    語。
四、兩造不爭執之事實：
  (一)重測前之臺北市○○區○○段161之3地號土地，重測後為北
    安段779、779之1、779之2地號），其中779地號土地（即系
    爭土地）為原告與陳永祥等62人所共有，原告之權利範圍為
    72分之7（見本院卷第7至20頁；本院91年度訴字第614號卷
    第72頁）。
  (二)門牌編號臺北市○○區○○路554巷7之2號房屋原為被告甲○○等五人之父親王庚達所有，王庚達於85年5月18日死亡
    ，被告甲○○等五人為繼承人（見本院卷第88至90頁）。
  (三)臺北市政府於90年5月間徵收779之1土地，前開房屋之部分
    遭拆除，目前為一幢兩層樓之建物（一樓為磚造、二樓為鐵
    皮構造），並於一、二樓樓版間設置雨遮；而一、二樓建物
    占用系爭土地之範圍如附圖所示Ａ部分（面積10.15平方公
    尺），雨遮占用系爭土地之範圍如附圖Ｂ部分（2.58平方公
    尺）；目前由被告甲○○出租予被告己○○經營小吃店；附
    近有永安國小、公有停車場、公車站牌等公共設施（見本院
    卷第81至87、93、108頁）。
  (四)被告甲○○（為被告丁○○、丙○○、乙○○及戊○之選定
    當事人）於91年1月18日起訴，請求黃張玉霞（即原告之婆
    婆）交付臺北市政府就779之1地號土地所為之徵收補償費等
    ，惟遭判決敗訴，於92年10月21日確定（案列本院91年度訴
    字第614號、臺灣高等法院92年度上字第82號）（見本院卷
    第63至71頁）。
五、被告甲○○等五人抗辯系爭建物及基地應有部分係王庚達所
    購得，被告甲○○因繼承而單獨取得系爭建物所有權，自有
    權出租系爭建物云云，是以本件爭執之重點厥為：(一)王庚達
    是否向黃張玉霞買受系爭土地應有部分？(二)系爭建物為被告
    甲○○等五人公同共有或被告甲○○所有？(三)被告甲○○等
    五人是否應拆除系爭建物，並返還所占用之系爭土地予原告
    及其餘全體共有人？被告己○○應否自如附圖所示Ａ部分建
    物遷出？茲敘述如下：
  (一)王庚達未向黃張玉霞購買系爭土地應有部分：
    按當事人主張有利於己之事實者，就其事實有舉證之責任，
    民事訴訟法第277條前段定有明文。被告甲○○等五人抗辯
    王庚達向黃張玉霞買受重測前大直段161之3地號（重測後為
    北安段779、779之1、779之2地號）土地應有部分，惟為原
    告所否認，依舉證責任分配原則，自應由被告甲○○等五人
    負舉證之責。經查：
    1.被告甲○○等五人首先提出不動產買賣契約書（下稱系爭
      契約）為證（見本院卷第34至39頁），非惟已遭原告否認
      ，被告甲○○（為丁○○、王登宏、乙○○及戊○選定
      當事人）起訴請求黃張玉霞給付779之1地號土地徵收補償
      費事件，臺灣高等法院92年度上字第82號民事判決並以被
      告甲○○未能證明黃張玉霞為系爭契約之出賣人之理由，
      駁回被告甲○○所為之請求（見不爭執事實(四)），則系爭
      契約是否真實，王庚達是否向黃張玉霞購買系爭土地，洵
      非明確，自難逕依系爭契約即為被告甲○○等五人所辯為
      真實之認定。
    2.被告甲○○等五人又提出遺產稅免稅證明書（見本院卷第
      90頁），然細繹遺產明細表，土地部分乃北安段三小段79
      0地號，並非系爭土地，亦非779之1地號土地，自不得據
      以認定系爭契約為真正。
    3.被告甲○○等五人聲請函詢地政事務所，查明系爭契約上
      出賣人之印章是否地主印章云云（見本院卷第112頁），
      然系爭契約所載土地之地主即出賣人黃春福於32年間被日
      軍徵召投入東南亞作戰之日軍軍務活動，早於33年間戰死
      （見本院卷第47頁），被告甲○○等五人既未予爭執，自
      無地主買賣土地之資料可供查詢。又被告甲○○所提前案
      ，已依任職於李溪泉代書事務所之職員陳燕玲之證詞，認
      定被告甲○○無法證明李溪泉確得黃張玉霞授權簽名，且
      未能證明系爭契約上黃張玉霞名義之印章為黃張玉霞所有
      （見臺灣高等法院92年度上字第82號民事判決第6頁三(一)
      ），是縱使地政事務所尚存有資料得以核對，仍難逕謂系
      爭契約上黃張玉霞之印章為其所蓋用，系爭契約為真正之
      有利於被告甲○○等五人之事實依然未明，故無為此項證
      據調查之必要。
    4.被告丁○○固稱鄰居可以證明云云（見本院卷第112頁）
      ，然未為其他證據調查之聲請，稽諸其接續之陳述：「代
      書已經死亡，無法再為舉證了。」（同前頁），足見被告
      甲○○等人已未能提出證據證明系爭契約乃黃張玉霞簽訂
      或授權李溪泉為之事實，依前開說明，其所為王庚達向黃
      張玉霞購買系爭土地應有部分之抗辯，自屬無據而不可信
      。
  (二)系爭建物為被告甲○○等五人公同共有：
    按繼承人有數人時，在分割遺產前，各繼承人對於遺產全部
    為公同共有，民法第1151條定有明文。被告甲○○雖稱因丁○○、王登宏、乙○○及戊○均成家立業而搬出系爭建物，
    遂由與王庚達同住之甲○○繼承系爭建物云云，然未為任何
    舉證（見本院卷第41頁反面），而申報王庚達遺產稅時，係
    以被告甲○○等五人為繼承人，有前開遺產稅免稅證明書可
    稽；被告甲○○提起給付土地徵收補償費等事件時，以其為
    丁○○、王登宏、乙○○及戊○之選定當事人，逕以自己名
    義起訴，又為不爭之情（見不爭執事實(四)）；臺北市政府工
    務局建築管理處於辦理北安路554巷道路新築工程拆除房屋
    時，復認定門牌編號臺北市○○區○○路554號7之2號房屋
    為甲○○等五人共有，並有被告甲○○於前訴審理時所提書
    證可考（見本院91年度訴字第614號卷第80頁）。綜此各情
    ，益明系爭建物係由被告甲○○等五人共同繼承，且迄未為
    遺產之分割。依前開規定，自應認系爭建物為被告甲○○等
    五人所公同共有。
  (三)系爭建物無權占有系爭土地，被告甲○○等五人應拆除系爭
    建物，並返還所占有之系爭土地予原告及其餘全體共有人，
    被告己○○亦應自如附圖所示Ａ部分建物遷出：
    1.按所有人對於無權占有或侵奪其所有物者，得請求返還之
      ，對於妨害其所有權者，得請求除去之，有妨害其所有權
      之虞者，得請求防止之。各共有人對於第三人，得就共有
      物之全部為本於所有權之請求；但回復共有物之請求，僅
      得為共有人全體之利益為之。民法第767條、第821條分別
      定有明文。經查：系爭土地為原告及陳永祥等62人共有，
      被告甲○○等五人未能證明系爭建物占有系爭土地係基於
      系爭契約之事實，既於前述，系爭建物自無占有系爭土地
      之正當權源，原告依前開規定請求被告甲○○等五人拆除
      系爭建物，並將所占用之系爭土地返還予原告及其餘全體
      共有人，自屬有據。
    2.次按對於物有事實上管領之力者為占有人。又承租人基於
      租賃關係對於租賃物為占有者，出租人為間接占有人，此
      觀民法第940條、第941條之規定自明。出租人係經由承租
      人維持其對物之事實上管領之力，仍係現在占有人。同法
      第767條規定所有人對於無權占有其所有物者得請求返還
      之，所稱占有，不惟指直接占有，即間接占有亦包括在內
      。經查，被告己○○向被告甲○○承租系爭建物，對被告
      甲○○固有占用系爭建物之法律依據，但系爭建物無占用
      系爭土地之正當權源，復於前述，自無從對抗系爭土地所
      有權人。依前開說明，原告本於所有權之作用，請求被告
      己○○自如附圖所示Ａ部分建物遷出，應為法所許。
六、綜上所述，被告甲○○等五人不能證明系爭契約為真正，系
    爭建物自屬無權占有系爭土地，原告依民法第767條及第821
    條規定，請求被告甲○○等五人拆除系爭建物，並將所占用
    之系爭土地返還予原告及其餘全體共有人，暨請求被告己○○自如附圖所示Ａ部分建物遷出，為有理由，應予准許。
七、兩造均陳明願供擔保，請准宣告假執行或免為假執行，經核
    均不無合，茲分別酌定相當擔保金額准許之。
八、本件事證已臻明確，兩造其餘之攻擊防禦方法及所提之證據
    ，均與判決結果不生影響，不再一一論述，附此敘明。
九、訴訟費用負擔之依據：民事訴訟法第79條、第85條第2項。
中    華    民    國    97    年    8     月    4     日
                  民事第六庭    法  官  許純芳
以上正本係照原本作成
如對本判決上訴，須於判決送達後20日內向本院提出上訴狀
中    華    民    國    97    年    8     月    7     日
                                書記官  潘惠梅


司法院資訊處製作；財團法人民間司法改革基金會備份。
